臺灣高等法院刑事判決　　　　　　　　99年度上易字第2611號
上　訴　人　臺灣板橋地方法院檢察署檢察官
被　　　告　蕭翊翔
上列上訴人因被告詐欺案件，不服臺灣板橋地方法院98年度易字
第1861號，中華民國99年8 月26日第一審判決（起訴案號：臺灣
板橋地方法院檢察署98年度偵緝字第720 號），提起上訴，本院
判決如下：
    主  文
蕭翊翔被訴於民國97年6月18日及民國97年6月25日詐欺取財部分
上訴駁回。
    理  由
一、公訴意旨略以：被告蕭翊翔另意圖為自己不法之所有，明知
    亞邁公司均無支付能力，仍於民國（下同）97年6月18日、6
    月25日，委請星船公司代購音響器材5組及8組，總價新台幣
    （下同）175, 500元，並以亞邁公司名義開立到期日為97年
    7月31日、97年8月31日，面額分別為67,500元、67,500元、
    40,500元之支票3 紙支付貨款，致使星船公司陷於錯誤如數
    交付13組音響器材。嗣星船公司發覺，亞邁公司開立之支票
    均遭退票，始知受騙。因認被告此等行為亦涉犯刑法第339
    條第1項之詐欺取財罪嫌等語。
二、按犯罪事實應依證據認定之，無證據不得認定其犯罪事實，
    又不能證明被告犯罪者應諭知無罪之判決，刑事訴訟法第15
    4條第2項及第301條第1項分別定有明文。又刑事訴訟法所謂
    認定事實之證據，係指足以認定被告確有犯罪行為之積極證
    據而言，該項證據自須適合於被告犯罪事實之認定，始得採
    為斷罪資料；且事實之認定應憑證據，如未發現相當證據，
    或證據不足以證明，自不能以推測或擬制之方法，以為裁判
    之依據；次按認定不利於被告之事實，須依積極證據，茍積
    極之證據本身存有瑕疵而不足為不利於被告事實之認定，即
    應為有利於被告之認定，更不必有何有利之證據，而此用以
    證明犯罪事實之證據，猶須於通常一般人均不至於有所懷疑
    ，堪予確信其已臻真實者，始得據以為有罪之認定，倘其證
    明尚未達到此一程度，而有合理性之懷疑存在，致使無從為
    有罪之確信時，即應為無罪之判決（最高法院82年度臺上字
    第163 號著有判決、同院76年度臺上字第4986號、30年度上
    字第816 號及最高法院29年上字第3105號、40年臺上字第86
    號亦分別著有判例參照）。又刑法第339條第1項之詐欺罪，
    除行為人主觀上有不法所有之意圖外，尚須施用詐術使被害
    人陷於錯誤而交付財物，始足構成。
三、本件公訴人認被告涉有前開詐欺犯行，無非係以告訴人江文
    中之指訴、報價單、簽收單各1份，亞邁公司開立之面額67,
    500元之支票2張、面額40,500 元之支票1張、亞邁公司票據
    信用查詢資料1 份為其主要論據。訊據被告則堅決否認前開
    詐欺犯行，辯稱：我認識江文中很久。本案發生的時間是在
    7 月23日我遇到詐騙集團，騙走我的貨及現金，如果我沒有
    被騙，7月底我應該會給付貨款，至少在7月23日之前我的資
    金並沒有任何問題。我被騙是在7 月23日，我那時候沒有想
    到我財務會變成這樣等語。
四、經查，證人江文中於原審審理時證稱「（問：被告在97年6
    月18日及6月25日有委託你們公司代購器材5組及8 組，這個
    交易過程為何？）這個東西是赫柏音響公司賣斷的，他想跟
    赫柏拿，但赫柏不賣他，他知道我有跟赫柏進貨，他想透過
    我向赫柏調貨，赫柏不會對我設防，因我是作租賃的，我不
    是作買賣為主，所以我就調貨就直接交給被告，從中我也沒
    有賺價差。（問：被告當時要調貨怎麼跟你說？）他說赫柏
    不賣他，他覺得賣這個有利潤，希望我去幫他調。（問：你
    為何願意幫他調？）我想說我有跟他進貨，他第一次跟我進
    貨，我就幫他調」等語（見原審99年3 月10日審理筆錄）。
    是就被告委請江文中代為向「赫柏」公司調取13組音響器材
    之過程以觀，被告確已告知赫柏公司對其有所防備，不願銷
    售前開音響予被告等情，並無施用詐術行為可言，告訴人江
    文中基於其與被告間之生意往來記錄，同意為其調貨，亦難
    認有陷於錯誤之情形。
五、檢察官上訴意旨略以：原判決既認被告因財務狀況不佳，缺
    乏資金，週轉困難，佯以開設分店需客票擔保，俾向其母調
    度資金為由，而於97年6月間，連續3次與告訴人即星船公司
    負責人江文中換票，因而取得星船公司支票13紙，並隨即交
    付他人週轉或償還款項等情，則被告應於97年6月間或早於9
    7年6月，即因財務狀況不佳而無支付貨款能力，竟就前開購
    買音響部分說明被告係自97年7 月29日遭銀行拒絕往來，因
    而發生週轉困難，是就被告97年6 月間向告訴人調貨後所生
    情勢，非被告所得預見等語，認被告此部分犯行未能證明，
    顯與有罪部分，就被告財務狀況生變時點乙節，容有認定事
    實及理由矛盾之違誤；又被告既於97年6 月間已因財務狀況
    不佳而無支付貨款能力，竟仍向告訴人調購音響器材，且於
    開立用以支付貨款之支票遭退票後，前開換票週轉取得之款
    項，分文未用以償付購買音響器材價金，顯見被告並無付款
    之能力及意願，卻仍佯稱調貨，致告訴人陷於錯誤而交付前
    揭音響器材，難謂其無不法所有之主觀意圖及施用詐術之客
    觀行為等語，指摘原判決不當。然購買時之資力及支付能力
    固為吾人交易時之重要考量，惟就商人進貨而言，重在謀取
    進、出貨間之價差利潤，此與一般消費者難以藉由單純之購
    買消費行為增加財產所得，甚至用以支付價金之情形有異，
    是其購買時之財務狀況縱可能影響支付價金結果，而為交易
    考量因素之一，然非必然之絕對條件。從而，本件重點仍在
    於被告有無隱匿其為何不能直接向赫柏公司購買，而必須透
    過告訴人代購之原因，抑或全無付款之意，藉口買賣而行詐
    欺負人取財之事，亦即有無詐術手段之施用。經查：(一)本件
    被告確於委託告訴人代購時，明確告知其欲藉此買賣行為賺
    取利潤，然因赫柏公司拒絕銷售，而須經由赫柏公司不會設
    防之告訴人向赫柏公司取得音響等語，詳如前述，自難認有
    何詐術施用行為；而告訴人基於其與被告間之交易信用同意
    提供協助，願為協助而行調取交付，亦難認有陷於錯誤之處
    ；(二)前開代購委託與被告詐取票據之行為，雖同以告訴人為
    對象，然其行為時間不同，且本件音響部分係購買取得，為
    完全取得貨物所有權之交易行為，與向告訴人借用支票時，
    保證不予提示之單純借用票據形式不同，尚難僅以被告另有
    詐取票據之不法行為（此部分業經另行駁回被告上訴確定）
    ，概括推論其與告訴人間之交付（收受）行為，均係基於不
    法所有意圖之詐欺犯意所為，此觀諸告訴人於本院準備程序
    中，明白表示：「我會答應幫他（指被告）調貨是因為生意
    上有往有來，我想幫他…」（見本院卷第37頁）、「我也知
    道調取樂器的部分被告沒有騙我，我只是要告他向我借錢的
    部分。調貨的部分應屬民事糾葛」（見本院卷第61頁）等語
    ，益證其實；(三)本件音響共13件，係分2 次委託告訴人代為
    調取，並於97年6月20日、7月2日、7月4日各交付5套、5 套
    、3 套完畢，業據告訴人指訴在卷（見本院99年12月27日筆
    錄），其訂貨、交付時間均在97年7 月29日亞邁公司經列為
    拒絕往來戶之前，有各該支票及出貨單附卷可憑，是於被告
    告知資金困難且信用遭受質疑之情形下，委託告訴人協助調
    取貨物，其所交付之貨款支票，當時亦未經銀行拒絕往來，
    自難以被告事後發生無力付款之事實，遽認其要求告訴人協
    助調貨時，即無付款真意，而屬詐術行為之施用。至於檢察
    官起訴時所提之報價單、簽收單、亞邁公司支票影本、退票
    理由單等證據，暨告訴人指證之調貨情形等，僅足為前述調
    貨事實存在之證明，亞邁公司票據信用查詢資料，係證明該
    公司在本件委託調貨行為完成後，自97年7 月29日經列為拒
    絕往來戶之情形，均不足為被告涉及此部分詐欺取財犯行之
    積極證明，且無從說服本院以形成被告有罪之心證。揆諸前
    揭說明，即屬不能證明被告此部分之犯罪。原審基於以上之
    認定，為被告無罪判決之諭知，洵屬正確，應予維持，檢察
    官提起上訴，認被告有詐欺取財之犯行，指摘原判決前開被
    訴無罪部分不當，核無理由，應予駁回。
六、被告經合法傳喚無正當理由不到庭，爰不待其陳述，逕行判
    決。
據上論斷，應依刑事訴訟法第368條、第371條，判決如主文。
本案經檢察官王金聰到庭執行職務。
中    華    民    國    100    年    3    月    9     日
                  刑事第二十三庭審判長法  官  童有德
                                      法  官  徐蘭萍
                                      法  官  劉方慈
以上正本證明與原本無異。
不得上訴。
                                      書記官  李家敏
中    華    民    國    100    年    3    月    9     日